【裁判字號】    98,婚,464
【裁判日期】    990325
【裁判案由】    婚姻無效
【裁判全文】
臺灣臺南地方法院民事判決               98年度婚字第464號
原      告  乙○○
被      告  甲○○
上列當事人間請求確認婚姻無效事件，於民國99年3月11日經言
詞辯論終結，本院判決如下：
    主    文
確認原告與被告間之婚姻無效。
訴訟費用新臺幣伍仟參佰元由被告負擔。
    事實及理由
一、原告主張：兩造於民國96年9月10日在大陸地區福州市民政
    局公證結婚，嗣於97年3月10日在大陸地區協議離婚並為登
    記。惟因原告前於94年5月20日與另名大陸女子于海娜公證
    結婚，未至臺灣地區戶政機關辦理結婚登記，婚姻關係仍未
    解消，嗣原告為辦理與于海娜離婚登記，向本院提起離婚之
    訴，經本院以97年度婚字第276號民事判決判准原告與于海
    娜離婚，該案於98年2月16日確定，詎原告前往臺南縣下營
    鄉戶政事務所辦理離婚登記，該所認為有疑義而拒絕登記。
    經查，兩造之結婚為重婚，依法應屬無效，為此提出福州市
    民政局結婚公證書（2007）榕公證內民字第9497號及閩榕節
    字影本第0000000號結婚證、中華人民共和國河南省南陽市
    公證處（2005）南市證民字第794號結婚公證書、戶籍謄本
    、本院97年度婚字第276號離婚判決書、確定證明書、98年4
    月24日台內戶字第0980079518號戶政司函文、98年5月1日南
    縣下戶字第0980000603號下營鄉戶政事務所函文為證，並起
    訴請求確認兩造間之婚姻關係無效等語。
二、被告抗辯：原告所述實在，被告已於97年7月15日再婚等語
    。
三、得心證之理由：
  (一)按有配偶者，不得重婚，違反者，其結婚無效，民法第985
    條第1項、第988條第3款定有明文。
  (二)復按確認法律關係之訴，非原告有即受確認判決之法律上利
    益者，不得提起之，確認證書真偽或為法律關係之基礎事實
    存否之訴，亦同；前項確認法律關係基礎事實存否之訴，以
    原告不能提起他訴訟者為限，民事訴訟法第247條第1項、第
    2項分別定有明文。查原告主張兩造婚姻無效，若原告主張
    屬實，則因戶籍法推定兩造間有婚姻關係，致其私權有受侵
    害之危險，此項法律關係發生之基礎事實所生不妥之狀態自
    得以確認判決方式除去，是以原告提起本件確認兩造間婚姻
    關係無效之訴，有即受確認判決之法律上利益，核先敘明。
    次按臺灣地區與大陸地區人民結婚之方式及其他要件，依行
    為地之規定，臺灣地區與大陸地區人民關係條例第52條第1
    項定有明文。又民事行為係惡意串通者無效，中華人民共和
    國民法通則第58條第1項第4款亦有明文。
  (三)原告又主張其與被告於96年9月10日辦理結婚登記，惟被告
    前於94年5月20日與大陸地區女子于海娜在大陸辦理結婚公
    證之事實，業據其提出福州市民政局結婚公證書（2007 ）
    榕公證內民字第9497號及閩榕節字第0000000號結婚證、中
    華人民共和國河南省南陽市公證處（2005）南市證民字第79
    4號結婚公證書、戶籍謄本、本院97年度婚字第276號離婚判
    決書、確定證明書為證，且為被告所不爭執，故依上開事證
    ，原告主張之事實，自應認為真實。
  (四)綜上，本件原告為有配偶之人，卻仍與被告結婚，而有重婚
    之情形，經核已違反民法第985條第1項之規定，依民法第98
    8條之規定，所為結婚行為應屬無效。本件兩造之結婚行為
    於實體法上為無效，揆諸上開規定及說明，兩造間之婚姻應
    屬無效。從而，原告據以提起本訴，訴請確認其與被告間之
    婚姻無效，為有理由，應予准許。
  (五)又本件訴訟費用為第一審裁判費新臺幣（下同）3,000元、
    登報費2,300元，合計5,300元，爰命由敗訴之被告負擔。
四、結論：本件原告之訴為有理由，依民事訴訟法第78條、第87
    條第1項，判決如主文。
中    華    民    國    99    年    3     月    25    日
                      家事法庭    法  官  郭貞秀
以上正本係照原本作成
如對本判決上訴，須於判決送達後20日內向本院提出上訴狀
中    華    民    國    99    年    3     月    25    日
                                  書記官  鄭隆慶

司法院資訊處製作；財團法人民間司法改革基金會備份。
